臺灣臺北地方法院民事判決　八十九年度訴字第二四九七號
　　原　　　告　甲○○
　　被　　　告　乙○○
　　　　　　　　丁○○
　　　　　　　　戊○○
　　共　　　同
　　訴訟代理人　丙○○
右當事人間損害賠償事件，本院判決如左：
    主    文
原告之訴及假執行之聲請均駁回。
訴訟費用由原告負擔。
    事    實
甲、原告方面：
一、聲明：
  (1)被告應連帶給付原告新台幣（下同）一百七十二萬零九百二十八元及自起訴狀繕
    本送達之翌日起至清償日止，按年息百分之五計算之利息。
  (2)願供擔保請准宣告假執行。
二、陳述：
  (1)原告與被告於民國八十三年十一月九日共同投資創設福盈育樂股份有限公司（下
    稱福盈公司），在台北市松山區○○○路○段三三七號十、十一樓經營保齡球館
    ，因經營不善倒閉，被告將公司球道設備分售與大陸及台中市冠帝育樂股份有限
    公司（下稱冠帝公司），上列買方實屬被告三人轉投資之關係企，除主要球道設
    備分售與關係企業，將售價以多報少侵占價款，另將公司剩餘財產全部移送至冠
    帝公司，經原告於八十八年四月二十九日以律師函催促公司董事長即被告乙○○
    清算公司賸餘財產，而於八十八年七月十七日由被告三人自行召開股東大會並推
    選公司董事即被告戊○○為清算人，並決議「運往冠帝公司物，因無人管理，又
    不值錢，冠帝公司又於八十六年結束營業，物品已全部遺失，不再追查，又運往
    大陸附帶物品即作為贈與大陸之物品，不再追查」等不法行為，嚴重侵犯公司小
    股東權益。
  (2)按出口大陸之球道設備與生財器具、辦公物品等均依法申報數量與價值，有出口
    發票可稽，值美金一百零二萬九千七百八十九元三角四分，折合新台幣三千一百
    七十一萬七千五百一十元（匯率三十．八元計算），被告卻以新台幣八百萬元計
    算財產清算價格，相差二千餘萬元，被告悉數占為己有。另售與台中二十二球道
    機械設備廉售給台中冠帝公司價格為一千五百四十萬元，被告實收取之票款為一
    千八百七十萬元，相差三百三十萬元，有票據二張可證。且運往台中桌椅及辦公
    器具乃屬公司動產，交與台中冠帝公司保管，有該公司總經理出具明細單為憑。
    其公司乃被告三人投資之關係企業，公司負責人鄭紹寶即福盈公司監察人，亦是
    本案無因管理人，保管之物品為該冠帝公司取去使用，卻謊報全部遺失，理應依
    法向治安機關報案，並向稅捐機關報備才能消滅產權，而被告三人均為公司負責
    人（即乙○○為董事長，鄭紹寶為監察人兼物品管理人，戊○○為董事兼清算人
    ）先以廉價出售機械設備，利益輸送關係企業後，以不法行為處分公司剩餘財產
    ，嚴重侵害原告之權益，依民法第二十八條、第一百七十四條、第一百八十五條
    及公司法第二十三條之規，被告應負連帶清償之責。
  (3)被告乙○○堅稱自己非清算人，卻霸佔公司財產，在租訟未完結，亦未得股東會
    同意通過，私自處理財產，以多報少利益輸送，未還清債務，私自扣取資金，提
    前償付私人款項，最後才將賸餘現金一百四十六萬九千二百元，交付被告戊○○
    辯稱已清算完結，並強迫原告等股東簽名，否則不分派賸餘財產。被告未依公司
    法第三百二十六條、第三百二十七條規定之清算程序，造具清算財產目錄，提起
    股東會承認，私自違法處理共同設立之福盈公司財產，侵害原告小股東之利益。
乙、被告方面：
一、聲明：如主文所示。如受不利判決願供擔保請准宣告免假執行。
二、陳述：
  (1)原告係福盈公司之董事兼副總經理，每月領五萬餘元之薪資，現場實際由原告經
    營，被告均未領取薪資，福盈公司因為經營不善，於八十五年四月十日召開股東
    會決定解散，且業經完成清算程序，並分派賸餘財產，原告已領分配款九萬一千
    八百二十五元，有分配表可按，且該分配表記載「以後絕對無任何意見」，原告
    提起本訴顯屬無據。
  (2)原告同意二十二組球道出賣給股東到大陸經營，況原告又監督裝船運送該球道及
    物，有董事即證人賴坤森於八十六年四月二日上午十時二十分於彰化地方法院檢
    察署偵訊時證述「我有參加，第二次因為有人提議九百萬元，但股東有人認賣不
    出去，股東中有人要轉投資並為了救公司以免再虧損下去，就願承受」、「有參
    加決定八百萬元之承受這次會議，因行情一再下跌，為了儘早處理，且開出之九
    百萬元，外人均認太貴沒有下文，才由股東承受八百萬元是經開股東會決議，賴
    博松也有去」等語自，核與證人施輝明、戊○○於上開檢察署之證述相符。
  (3)福盈公司在營業結束前已由原告草擬公司收支計劃表（十樓球道誤載為十一樓球
    道）預定為九百萬元（即出售大陸部分之球道）並於八十五年四月在台中飛碟公
    司開會，因樓層十一樓吊運費為七十萬元，決定八百萬元交由原股東轉投資於大
    陸山東北海，其中除小部分股東外全部依前投資比例投資，原告亦同意參加，並
    決議福盈公司不足金額約一百七十萬元部分，由新合夥人負責。嗣原告有意至大
    陸公司工作，多數股東認為原告之操守不適合此項工作而不贊成，導致原告心生
    不滿而提出侵占告訴。
  (4)有關運往冠帝公司之物品物品，查該物品係原告負責裝運，當時原告未列出清單
    ，原告無法證明運往台中冠帝公司之設備數量，且該物品無人管理，又不值錢，
    冠帝公司又於八十六年結束營業，物品已全部遺失，此有戊○○向台中市第二分
    局立人派出所案可考。另有關運往被告乙○○宅之沙發二套，被告乙○○為董事
    間就此有爭議，且舊的沙發使用不便，遂又運往冠帝公司。
  (5)原告草擬公司收支計劃表（十一樓球道誤載為十樓）為一千三百四十萬元，又需
    付一百九十八萬元之遷移費用，故與出售冠帝公司之金額為一千五百四十萬元相
    符。又彰化地方法院檢察署八十六年度偵字第六四四偵訊時，被告乙○○提出福
    盈公司收支明細表及賸餘款存款存摺，原告亦稱明細表並無不實情事，此觀之原
    告於八十六年四月二十八日檢訊時，檢察官問原告謂：「對上項被告所提球道收
    支表有何意見？」（收支表包括一千五百四十萬元部分）原告答「對支出部分沒
    有意見，收入部分對球道所賣出之金額我認為八百萬元之部分賣得太低」，檢察
    官又問對被告所提存摺之金額在被告處，有何意見？」，原告答「對金額沒有意
    見」等情可按，原告之訴顯無理由。
    理    由
一、查兩造均福盈育樂股份有限公司（即福盈公司）之股東，該公司之營業處所設於
    台北市松山區○○○路○段三三七號十樓、十一樓，於八十三年七月四日設立登
    記，董事長為被告乙○○、董事有林滄梧、賴博松、施輝明、原告、林秀春、黃
    鈞鐘、被告戊○○等七人，監察人則有賴坤森、被告鄭紹寶、李振隆三人，此有
    福盈公司登記事項卡一份附卷可參。而福盈公司於八十八年七月十七日經股東會
    決議通過公司解散，並推舉被告戊○○擔任清算人，此有福盈公司八十八年七月
    十七日股東大會會議紀錄一份附卷為憑，兩造對此不爭執，自堪信為真實。
二、本件訴訟之爭點在於：(1)福盈公司是否依公司法之規定，完成公司清算程序？(2)
    如果福盈公司尚未完成清算程序，則原告以小股東之身份，可否提起本件訴訟？
    經查：
  (1)股東提供一定之資本，成立「股份有限公司」之後，在股東有限責任之原則之下
    ，股東對於公司之債務，並不負任何責任。股份有限公司之債務完全以公司之財
    產清償之。股東個人之人格，與股份有限公司之人格，二者是分離的。而股份有
    限公司係屬法人，欠缺自然人死亡時之繼承制度，除合併及破產外，公司因解散
    當然進入清算程序。在清算完結前，於清算目的範圍內，視為存續（公司法第二
    十五條），於清算階段之公司，稱為清算中公司，法律中有關解散前公司之規定
    ，在不違反清算目的範圍內，當然適用於清算中公司。此時股東對公司之權利義
    務依舊，但無盈餘分派請求權及股票過戶請求權，股東會及監察人依然繼續存續
    。而清算人應於就任後十五日內，將其姓名、住所或居所及就任日，向法院申報
    ，俾法院知悉，得開始為清算之監督，又清算人申報時，應檢具向主管機關申請
    解散登記之證明文件、股東名冊、選舉清算人之股東會紀錄及資產負債表，了結
    現務，收取債權，清償債務，分派賸餘財產等一連串之清算程序，方符合公司法
    之規定。任何一家股份有限公司，均不能不經過法定程序，而私下清算完結。本
    件福盈公司固然於八十八年七月十七日經股東會決議公司解散，並推選董事戊○
    ○為清算人，惟依公司法第三百三十四條準用第八十三條第一項之規定，被告戊
    ○○應於就任後十五日內向本院呈報清算人，進入公司清算程序，惟被告戊○○
    並未向本院呈報清算人，未呈報相關之帳冊，亦未為清算完結之登記等等法定程
    序，此有本院查詢單一紙附卷可參。故福盈公司應係經股東會決議解散，而進入
    清算程序，但迄今尚難認為已清算完結，可信為真實。
  (2)既然福盈公司尚未清算完結，而清算人係取代董事之地位而執行清算事務，其於
    執行清算事務之範圍內，除公司法第五章第十二節清算有規定外，其權利義務與
    董事相同（公司法第三百二十四條），董事與公司間之關係，原則上依民法關於
    委任之規定，則清算人與公司間之關係，亦應依民法關於委任之規定處理。如果
    清算人怠於為清算程序，受損害者為「福盈公司」本身（難認為「股東」個人受
    侵害，二者人格各別），此時應由監察人代表公司行使權利，如果監察人不願意
    代表公司行使權利時，只有在監察人經過少數股東書面請求而仍不願意為之情形
    下，少數股東始可以代位公司進行訴訟。並非任何一位少數股東，均得毫無限制
    地對清算人進行訴訟程序。
  (3)次查股份有限公司一經選舉清算人，進入清算程序後，原有「董事長」或其他董
    事代表公司之權限即行終止，所有之清算事務均與之無涉。原告以賸餘財產分配
    表不實為由，向原有董事長及監察人追訴，於法不合。又原告提起本訴之請求權
    基礎另指稱係依據民法第二十八條「法人對於其董事或其他有代表權之人因執行
    職務所加於他人之損害，與該行為人連帶負賠償之責」，及公司法第二十三條「
    公司負責人對於公司業務之執行，如有違反法令致他人受有損害時，對他人應與
    公司負連帶賠償之責」之規定，惟此二個條文均係規範有代表法人（或公司）權
    限之人（可能是董事、公司負責人或其他人員），其執行業務時，對於「第三人
    」，造成損害時，法人（或公司）應與該行為人對被害人負連帶賠償責任，以保
    障第三人之權益。前開二個條文並非在規範「公司」與「股東」間之權利義務關
    係。原告是福盈公司之股東，為該公司之所有者，且本身亦列名董事，亦屬於企
    業經營者，其並非此二個條文指稱之「第三人」，其理甚明。原告引用此二個條
    文為請求權基礎，明顯有所誤會。
三、綜上所述，福盈公司雖然經過股東會決議解散，推舉清算人，惟並未曾向本院呈
    報清算人，未進行法定之清算程序，難認為其已清算完結，而原告既然屬於福盈
    公司之「股東」身份，其股東與公司間之權利義務關係，應依照公司法所規定者
    行使權利，方屬適法。其對被告三人以賸餘財產分配表不實為由，依民法第二十
    八條、第一百七十四條、第一百八十五條、公司法第二十三條規定，逕行請求連
    帶賠償一百七十二萬零九百二十八元，及自起訴狀繕本送達之翌日起至清償日止
    ，按年息百分之五計算之利息，均為無理由，應予駁回。
四、原告之訴既經駁回，其假執行之聲請亦失所附麗，應一併駁回之。
五、本件訴訟之爭點已臻明確，兩造其餘之攻擊及防禦方法，對訴訟之結果不生影響
    ，爰無庸一一贅述，併予敘明。
據上論結，原告之訴為無理由，依民事訴訟法第七十八條，判決如主文。
中　　　華　　　民　　　國　　九十一　　年　　十一　　月　　二十九　日
                                            民事第一庭法      官　呂淑玲
右為正本係照原本作成
如對本判決上訴，須於判決送達後廿日內向本院提出上訴狀
中　　　華　　　民　　　國　　九十一　　年　　十一　　月　  二十九　　日
　　　　　　　　　　　　　　　　　　　　　　　　　　　法院書記官　方美雲
